【裁判字號】    93,訴,477
【裁判日期】    950420
【裁判案由】    拆屋還地
【裁判全文】
臺灣嘉義地方法院民事判決               93年度訴字第477號
原      告  壬○○
            丙  ○
            戊  ○
            丁  ○
共      同
訴訟代理人  李國弘律師
複代理人    楊漢東律師
            林鍾仁律師
被      告  丑○○
訴訟代理人  午○○
被      告  卯○○
訴訟代理人  巳○○○
被      告  癸○○
共      同
訴訟代理人  嚴庚辰律師
複代理人    洪國誌律師
            陳國瑞律師
被      告  子○○
            庚○○
            乙○○
            己○○
            辛○○
            辰○○
            寅○○
                        樓
            甲○○○
            申○○○
            未○○
            酉○○○
上列當事人間拆屋還地事件，於民國95年4月6日經言詞辯論終結
，本院判決如下：
    主  文
被告癸○○應自坐落嘉義縣朴子市○○段崁前小段二四二地號土
地上，如附圖所示編號甲、面積八七．五○平方公尺之土磚造平
房遷出，被告丑○○、卯○○、癸○○、子○○、庚○○、乙○○、己○○、辛○○、辰○○、寅○○、甲○○○、申○○○、
未○○、酉○○○應將該建物拆除，並將土地返還原告丙○、戊○、丁○及其他共有人全體。
被告丑○○應自坐落嘉義縣朴子市○○段崁前小段二四二地號土
地上，如附圖所示編號乙、面積二三．○○平方公尺土磚造平房
遷出，被告丑○○、卯○○、癸○○、子○○、庚○○、乙○○
、己○○、辛○○、辰○○、寅○○、甲○○○、申○○○、未
○○、酉○○○應將該建物拆除，並將土地返還原告丙○、戊○
、丁○及其他共有人全體。
被告卯○○應自坐落嘉義縣朴子市○○段崁前小段二四二地號土
地上，如附圖所示編號丙、面積二二．○○平方公尺土磚造平房
；坐落嘉義縣朴子市○○段崁前小段二四四地號土地上，如附圖
所示編號丁1部分面積一三．六○平方公尺土磚造平房、丁2部分
面積四．二○平方公尺木造浴室遷出，被告丑○○、卯○○、癸○○、子○○、庚○○、乙○○、己○○、辛○○、辰○○、寅
○○、甲○○○、申○○○、未○○、酉○○○應將上開三建物
拆除，並將土地返還原告丙○、戊○、丁○及其他共有人全體。
訴訟費用由被告連帶負擔。
本判決於原告以新臺幣捌拾捌萬壹仟元供擔保後，得假執行；但
被告丑○○、卯○○、癸○○如於執行標的物拍定、變賣或物之
交付前，以新臺幣貳佰陸拾肆萬伍仟元為原告預供擔保，或將請
求標的物提存，得免為假執行。
    事實及理由
壹、程序方面：
一、被告庚○○、乙○○、己○○、辛○○、辰○○、寅○○、
    甲○○○、申○○○、未○○及酉○○○經合法通知均未到
    庭，核無民事訴訟法第386條所列情形，爰依原告聲請一造
    辯論判決。
二、按訴狀送達後，原告不得將原訴變更或追加他訴。但請求之
    基礎事實同一者，不在此限，民事訴訟法第255條第1項第2
    款定有明文。又所謂請求之基礎事實同一，係指變更或追加
    之訴與原訴之原因事實，有其社會事實上之共通性及關聯性
    ，而就原請求所主張之事實及證據資料，於變更之訴得加以
    利用，且無害於他造當事人程序權之保障，俾符訴訟經濟者
    稱之。本件原告起訴時，以丑○○、卯○○、癸○○為被告
    ，嗣訴狀送達後，以知悉系爭建物原始起造人為訴外人陳永
    ，而其業於民國57年1月6日死亡，故追加陳永之繼承人未○○、申○○○、菜陳金蓮、子○○、庚○○、辰○○、寅○○、甲○○○、乙○○、己○○及辛○○為被告，依上說明
    ，應為合法。再被告雖對原告為備位之訴之追加不同意，但
    究其訴訟標的即請求法院判決之事實，其請求法院判決之基
    礎事實仍相同，且不甚礙被告之防禦與訴訟之終結，則揆諸
    前揭說明，自應准許。
三、再按訴之預備的合併，以原告所主張之數項法律關係不能並
    存為其要件。法院應就先位之訴先為審判，必待先位之訴無
    理由時，始得就預備之訴調查裁判，最高法院83年度台上字
    第2784號判決可資參照。本件原告先位之訴係依民法第767
    條、第821規定，請求被告拆屋還地。備位之訴則係主張契
    約約定之條件業已成就，故主張依契約之法律關係而為請求
    ，其預備聲明與備位聲明請求權基礎不同，故其預備之訴應
    為合法，被告所辯原告主張之先、備位之訴理論上具同一性
    而非不得相容，預備之訴不合法云云，要無足採。又按所謂
    請求之基礎事實同一，係指變更或追加之訴與原訴之原因事
    實，有其社會事實上之共通性及關聯性，而就原請求所主張
    之事實及證據資料，於追加之訴得加以利用，且無害於他造
    當事人程序權之保障，俾符訴訟經濟者稱之。本件原告所追
    加之備位之訴與原起訴之事實，均係請求被告等拆屋還地，
    僅請求權基礎不同，但社會事實上有共通性與關聯性，而就
    原請求所主張之事實及證據資料，於追加之訴亦得加以利用
    ，且無害於他造當事人程序權之保障，故其追加亦為合法。
貳、原告起訴主張：
一、先位之訴主張：系爭242地號土地為原告戊○、丙○、丁○
    與訴外人陳水旺所共有，系爭244地號土地則為原告壬○○
    所有。系爭242地號土地上如附圖所示編號甲之磚木造平房
    ，編號乙之磚木造平房，編號丙部分之磚木造平房，系爭24
    4地號土地上如附圖所示編號丁1之磚木造平房、編號丁2之
    木造浴室均為訴外人陳永所建，陳永於民國57年1月6日死亡
    ，而被告丑○○、卯○○、癸○○、子○○、庚○○、乙○○、己○○、辛○○、辰○○、寅○○、甲○○○、申○○○、未○○、酉○○○為其繼承人。又目前編號甲部分之磚
    木造平房為被告癸○○使用中，編號乙部分之磚木造平房為
    被告丑○○使用中，編號丙部分之磚木造平房為被告卯○○
    使用中，系爭244地號土地上如附圖所示編號丁1部分之磚木
    造平房為被告卯○○使用中、編號丁2部分之木造浴室為被
    告卯○○使用中，均屬無權占有。原告自得依民法第767條
    、第821條規定，請求拆屋還地，並聲明：（一）被告癸○○應自坐落系爭242地號土地上，如附圖所示編號甲、面積
    87.50平方公尺之土磚造平房遷出，被告丑○○、卯○○、
    癸○○、子○○、庚○○、乙○○、己○○、辛○○、辰○○、寅○○、甲○○○、申○○○、未○○、酉○○○應將
    該建物拆除，並該將土地返還原告丙○、戊○、丁○及其他
    共有人全體。（二）被告丑○○應自坐落系爭242地號土地
    上，如附圖所示編號乙、面積23.00平方公尺土磚造平房遷
    出，被告丑○○、卯○○、癸○○、子○○、庚○○、乙○○、己○○、辛○○、辰○○、寅○○、甲○○○、申○○○、未○○、酉○○○應將該建物拆除，並該將土地返還原
    告丙○、戊○、丁○及其他共有人全體。（三）被告卯○○
    應自坐落系爭242地號土地上，如附圖所示編號丙、面積
    22.00平方公尺土磚造平房；坐落系爭244地號土地上，如附
    圖所示編號丁1部分面積13.60平方公尺土磚造平房；及如附
    圖所示編號丁2部分面積4.20平方公尺木造浴室遷出，被告
    丑○○、卯○○、癸○○、子○○、庚○○、乙○○、己○○、辛○○、辰○○、寅○○、甲○○○、申○○○、未○○、酉○○○應將上開3建物拆除，並該將土地返還原告丙○、戊○、丁○及其他共有人全體。（四）原告願供擔保請
    准宣告假執行。
二、備位之訴主張：系爭242地號土地上如附圖所示編號甲之磚
    木造平房，編號乙之磚木造平房，編號丙部分之磚木造平房
    ，系爭244地號土地上如附圖所示編號丁1之磚木造平房、編
    號丁2之木造浴室均為訴外人陳永所建，陳永於民國57年1月
    6日死亡，而被告丑○○、卯○○、癸○○、子○○、庚○○、乙○○、己○○、辛○○、辰○○、寅○○、甲○○○
    、申○○○、未○○、酉○○○為其繼承人。又目前編號甲
    部分之磚木造平房為被告癸○○使用中，編號乙部分之磚木
    造平房為被告丑○○使用中，編號丙部分之磚木造平房為被
    告卯○○使用中，系爭244地號土地上如附圖所示編號丁1部
    分之磚木造平房為被告卯○○使用中、編號丁2部分之木造
    浴室為被告卯○○使用中。而原告之祖先陳春草與被告之祖
    先陳永之契約約定，陳永不欲居住要移別居願將系爭土地聽
    陳春草備金貳拾圓贖回該地，現該土地上之建物均已毀損，
    且被告均未居住該土地上之建物，則上開契約所定之條件業
    已成就，原告其得請求拆屋還地。而前述契約係於大正3年3
    月3日約定，當時之幣值「貳拾圓」，現值應為新臺幣5,826
    元，故依契約之法律關係，聲明：原告於給付被告新臺幣5,
    826元時，（一）被告癸○○應自坐落系爭242地號土地上，
    如附圖所示編號甲、面積87.50平方公尺之土磚造平房遷出
    ，被告丑○○、卯○○、癸○○、子○○、庚○○、乙○○
    、己○○、辛○○、辰○○、寅○○、甲○○○、申○○○
    、未○○、酉○○○應將該建物拆除，並該將土地返還原告
    丙○、戊○、丁○及其他共有人全體。（二）被告丑○○應
    自坐落系爭242地號土地上，如附圖所示編號乙、面積23.00
    平方公尺土磚造平房遷出，被告丑○○、卯○○、癸○○、
    子○○、庚○○、乙○○、己○○、辛○○、辰○○、寅○○、甲○○○、申○○○、未○○、酉○○○應將該建物拆
    除，並該將土地返還原告丙○、戊○、丁○及其他共有人全
    體。（三）被告卯○○應自坐落系爭242地號土地上，如附
    圖所示編號丙、面積22.00平方公尺土磚造平房；坐落系爭
    244地號土地上，如附圖所示編號丁1部分面積13.60平方公
    尺土磚造平房；及如附圖所示編號丁2部分面積4.20平方公
    尺木造浴室遷出，被告丑○○、卯○○、癸○○、子○○、
    庚○○、乙○○、己○○、辛○○、辰○○、寅○○、甲○○○、申○○○、未○○、酉○○○應將上開3建物拆除，
    並該將土地返還原告丙○、戊○、丁○及其他共有人全體。
    （四）原告願供擔保請准宣告假執行。
三、對被告抗辯所為之陳述：
（一）被告所提兩份契約書，一為大正2年9月之賣渡證，一為大
      正3年3月3日之契約書，主張其就系爭土地有使用權，非
      無權占有，惟：
 （1）被告所提出之大正3年3月3日契約書並未標明名稱，被告
      主張其為買賣契約書，原告否認之，而觀其內容與民法第
      345條第1項所定買賣之定義不同，自非屬買賣。
 （2）該2契約書所載當事人為陳春草與陳永，此2人均非原告壬○○之被繼承人，且所載契約之標的為「大坵田西堡崁前
      庄壹０參番地」，與壬○○所有系爭244地號土地無涉，
      則該2契約縱屬真正，其效力不及於原告壬○○及其所有
      系爭244地號土地，被告對該244地號土地及原告壬○○仍
      屬無權占有。
 （3）對2契約書內容，前者為買賣，後者則相當於典贖，而前
      者所載日期先於後者，則該地既於大正2年已賣與陳永，
      陳永又何必於其後之大正3年3月3日再向陳春草典贖該地
      ？足見該2契約書非真正。
（二）如被告所提出之日據時代大正3年3月3日契約書為真正，
      則依該契約書約定：「‥‥交付與陳永掌管起蓋永遠居住
      ，不敢阻擋，不能推贖。若是他日陳永不欲居住要移別居
      ，愿將此地聽陳春草備金二十圓贖回敷地，不得轉移他人
      」等語，則陳永若不欲居住該屋而移居他處時，即應將其
      基地交還陳春草，而陳春草則須以20圓回贖而已。茲被告
      已不居住在上開房屋而移居他處，因此縱上開契約書為真
      正，被告亦應拆除系爭地上物交還土地予原告，則原告丁○、丙○、戊○得給付被告相當於該20圓以贖回系爭2筆
      土地。又依臺北駐日經濟文化代表處所函覆，大正3年3月
      3日之20圓，應折合為現今之日幣20,864，而新臺幣與
      日幣之目前匯率為1：0.2 792，則現今日幣20,864折合
      新臺幣為5,826元，則原告願給付被告新臺幣5,826元，而
      被告則應將土地返還原告。
（三）被告所提出之大正3年3月3日之契約書如認係不動產質權
      ，則依最高法院49年台上字第2432號判例：「日本民法施
      行於臺灣前，在臺灣發生之典權並無存續期間，當時典權
      之期間係限制債務人之回贖權行使，及限制債權人之被擔
      保債權行使之期間，而非典權之存續期間，此項典權，自
      民法施行於臺灣 (民國12年1月1日)以後，依日本民法施
      行法第34條、第32條、第31條及日本民法第360條規定，
      固應適用日本民法關於不動產質權之規定，而變為有存續
      期限10年之不動產質權，於期限屆滿後，當事人亦得更新
      之，惟不動產質權期限之更新，以明示之更新為限，其質
      權關係未經更新契約另訂存續期限者，於期限屆滿時消滅
      。」，則被告之不動產質權亦已消滅，原告自得請求被告
      拆屋還地，且無須「備金貳拾圓」。
參、被告答辯：
一、被告丑○○、卯○○、癸○○、子○○方面：
（一）陳永乃被告丑○○、卯○○之父及被告癸○○之祖父，陳
      永與原告之祖先陳春草於生前即訂立買賣契約，雙方約定
      ：「陳春草將所有大坵田西堡崁前庄壹０參番地參分六厘
      二毫抽出九厘交付與陳永掌管起蓋房屋，永遠居住不敢阻
      擋」，有兩方所立買賣契約書可憑，依上約定陳永可在上
      開壹０參番土地上蓋屋永遠居住，而上該土地現經重劃變
      更為系爭2筆土地，被告丙○、戊○、丁○等人則為陳永
      之繼承人，則被告占有使用該土地，有正當權源。且縱系
      爭建物已老舊，但被告並未有拆除之意思，依上開約定，
      原告仍不得請求返還。又如被告不願居住，則原告須備金
      20圓回贖方屬合理。
（二）契約書及賣渡書為真正與原告壬○○亦無關係，因原告壬○○非陳春草之繼承人。
（三）按「私文書經他造否認者，固應由舉證人證其真正。但如
      係遠年舊物，另行舉證有困難，法院非不得依經驗法則，
      並斟酌全辯論意旨，判斷真偽。上訴人所提出之閨書及為
      憑字分別作為清朝光緒10年及日據時期明治45年，距今分
      別有118年與90年，而該2書證上之當事人均已亡故，舉證
      實有困難，法院自應依經驗法則，並斟酌全辯論意旨，以
      判斷其真偽。」觀諸最高法院91年台上字第2184號裁判意
      旨可知，被告等提出之契約書係屬遠年舊物，另行舉證實
      有困難，且依該契約書內容及紙質，現時現狀無偽造、變
      造之可能，參以系爭契約之書立係由陳春草親自簽名，而
      文書內容提及當時陳春草就大坵田西堡崁前庄壹０參番地
      交付陳永掌管起蓋房屋，永遠居住不敢阻擋云云，衡以歷
      年土地謄本及繼承狀況，皆與被告主張相符，足證契約書
      實屬真正。
（四）系爭2筆土地均未登記，被告提出之大正3年3月3日之契約
      ，不得解釋為典權或不動產質權，而類似附條件買賣契約
      。又如認定係不動產質權，則原告於22年1月1日時可請求
      被告行使所有權，原告經過15年仍未行使，時效已消滅。
（五）綜上，聲明：（1）原告之訴駁回。（2）如受不利判決，
      願供擔保請准免為假執行。
二、被告庚○○、乙○○、己○○、辛○○、辰○○、寅○○、
    甲○○○、申○○○、未○○、酉○○○方面：均未於言詞
    辯論期日到場，亦未提出準備書狀作何聲明或陳述。
肆、本院之判斷：
一、原告主張系爭242、244地號土地係由崁前庄103地號土地重
    劃分割而來，其為所有權人。又訴外人陳永於民國57年1月6
    日死亡，被告丑○○、卯○○、癸○○、子○○、庚○○、
    乙○○、己○○、辛○○、辰○○、寅○○、甲○○○、申
    ○○○、未○○、酉○○○為其繼承人之事實，業據提出土
    地謄本2份（詳本審卷第183頁至第205頁）及戶籍謄本14 份
    為證，且為被告所不爭執，應堪信為真實。又被告主張系爭
    242地號土地上如附圖所示編號甲之磚木造平房，編號乙之
    磚木造平房，編號丙部分之磚木造平房，系爭244地號土地
    上如附圖所示編號丁1之磚木造平房、編號丁2之木造浴室均
    為訴外人陳永所建，目前編號甲部分之磚木造平房為被告癸○○使用中，編號乙部分之磚木造平房為被告丑○○使用中
    ，編號丙部分之磚木造平房為被告卯○○使用中，系爭244
    地號土地上如附圖所示編號丁1部分之磚木造平房為被告卯
    ○○使用中、編號丁2部分之木造浴室為被告卯○○使用中
    ，為原告所不爭，亦堪信為真實。
二、原告主張依民法第767條及第819條規定，請求被告拆屋還地
    云云，被告則以其前詞置辯。經查：
（一）證人即被告癸○○之子陳文慶證稱：原告壬○○與訴外人
      陳順生曾在伊所經營之「阿峰檳榔攤」提出一契約書給伊
      看，內容是原告之祖先有向被告之祖先借「貳拾圓」，如
      果以後不居住者，則原告須買回等語（詳本審卷一第246
      、247頁）。又證人即原告壬○○之子陳順生證稱：曾提
      出一契約書影本給證人陳文慶看，內容是陳永如果搬出，
      不再居住者，土地要返還，但要將「貳拾圓」還給陳永即
      可等語（詳本審卷一第249頁）。而原告提出陳順生所述
      之契約書影本（詳本審卷一第257頁），內容與被告所提
      出者（詳本審卷一第73頁）相同，均記載：「陳春草將所
      有大坵田西堡崁前庄壹０參番地參分六厘二毫抽出九厘交
      付與陳永掌管起蓋房屋，永遠居住不敢阻擋」等語，足證
      被告所辯陳永曾與陳春草訂有契約之事非虛，應認被告提
      出之契約書為真正。至被告所提出之賣渡證：「大坵田西
      堡崁前庄壹○參番地陳春草有所應得建物敷地其座落在○○同庄○○甲數三分六厘二毛該敷地壹半賣○陳永面定金
      貳拾圓但是北畔有道路亦當令陳永通行不敢阻擋自此一賣
      千休後日決不敢異言生端」等語（詳本審卷一第240頁）
      ，惟其上並無陳永賣予陳春草之簽章，自難拘束原告，附
      此敘明。
（二）查日本民法就物權之設定及移轉，僅因當事人之意思表示
      而發生效力；又關於不動產物權之得喪及變更，非依登記
      法所定而為登記，不得以之對抗第三人，日本民法第176
      條、第177條分別定有明文。是日本的物權變動，係採登
      記對抗主義，未經登記或交付，在當事人間仍生變更之效
      力，但無對抗第三人之效力。又日本民法施行於臺灣前，
      在臺灣發生之典權並無存續期間，當時典權之期間係限制
      債務人之回贖權行使，及限制債權人之被擔保債權行使之
      期間，而非典權之存續期間，此項典權，自民法施行於臺
      灣(民國12年1月1日)以後，依日本民法施行法第34條、第
      32條、第31條及日本民法第360條規定，固應適用日本民
      法關於不動產質權之規定，而變為有存續期限10年之不動
      產質權，於期限屆滿後，當事人亦得更新之，惟不動產質
      權期限之更新，以明示之更新為限，其質權關係未經更新
      契約另訂存續期限者，於期限屆滿時消滅，最高法院49年
      台上字第24 32號判例可資參照。查陳春草與陳永間之大
      正3年3月3日（民國2年3月3日）之契約，係在日據時代日
      本民法施行前約定。又該契約約定：「立契約字人大坵田
      西堡崁前庄壹○參番地陳春草有向同庄陳永借出金貳拾圓
      ，將同庄壹○參番建物敷地參分六厘貳毫抽出九厘付交與
      陳永掌管起蓋，永遠居住，不敢阻擋，不能推贖，若是他
      日陳永不欲居住要移別居，愿將此地聽陳春草備金貳拾圓
      贖回敷地，不得轉移他人，此係二比兩愿，各無異心，金
      無利子，地無稅金合約」等語（詳本審卷第73頁），核其
      真意，係約定陳永就上開土地得依為不動產之用法，為其
      使用收益，是應認定該契約為陳春草與陳永於日據時代，
      就系爭2筆土地為典權之約定。被告丑○○、卯○○、癸○○辯稱為類似附條件買賣契約云云，要無足採。再陳春
      草與陳永就該典權並未登記，為兩造所不爭執，則依前揭
      說明，僅不得對抗第三人，非謂該典權之約定無效。從而
      ，上開「典權」之權利，自日本民法在臺灣施行後，即因
      適用日本民法有關不動產質權之規定而變更為存續期間10
      年之不動產質權。又該契約兩造當事人於日本民法在臺灣
      施行後，即成為定有存續期限10年之不動產質權，自大正
      12年1月1日起至昭和7年12月31日止，已屆滿10年之存續
      期間，因未明示更新，該不動產質權已失其效力。從而被
      告不得對原告主張有權占有，亦不得依該契約請求「貳拾
      圓」。原告請求如主文第1至3項所示，為有理由，應予准
      許。
（三）被告抗辯：原告之請求權於民國22年1月1日時可行使，其
      提起本件訴訟，已罹於時效消滅云云。惟按已登記不動產
      所有人之回復請求權，無民法第125條消滅時效規定之適
      用，司法院大法官會議釋字第107號著有解釋。而系爭2筆
      土地均為已登記之不動產，有土地登記謄本在卷足考（詳
      本審卷一第8、9頁），依上開解釋，無民法第125條消滅
      時效規定之適用，故被告所辯原告之返還請求權已罹於時
      效云云，要無足採。
四、綜上所述，原告依民法第767條及第819條規定，請求判決如
    主文第1至3項所示，為有理由，應予准許。末按預備訴之合
    併，先位之訴不合法或無理由，為備位之訴之判決條件，先
    位之訴有理由，備位之訴無庸判決。查原告先位聲明為有理
    由，已附詳如前，其備位聲明無庸裁判，附此敘明。
五、原告及被告丑○○、卯○○、癸○○均陳明願供擔保，請求
    准為假執行或免為假執行之宣告，經核就原告勝訴部分，並
    無不合，爰分別酌定相當之擔保金額，併宣告之。
伍、本件待證事實已臻明瞭，兩造其餘攻擊防禦方法及舉證，對
    判決之結果已不生影響，爰不一一詳為審酌，併此敘明。
陸、訴訟費用裁判之依據：民事訴訟法第78條、第85條第2項。
中    華    民    國    95    年    4     月    20    日
                  民事第二庭  法  官  張育彰
以上正本係照原本作成
如對本判決上訴須於判決送達後20日內向本院提出上訴狀
中    華    民    國    95    年    4     月    20    日
                              書記官  陳湘蓉


司法院資訊處製作；財團法人民間司法改革基金會備份。
